臺灣高等法院臺中分院民事判決　九十三年度上易字第二二八號
上　訴　人　子○○
視同上訴人　申○○
　　　　　　己　○
　　　　　　酉○○
　　　　　　午○○
　　　　　　辛○○○（即張換章之承受訴訟人）
　　　　　　丑○○（即張換章之承受訴訟人）
　　　　　　庚○○ （即張換章之承受訴訟人）
　　　　　　壬○○（即張換章之承受訴訟人）
　　　　　　巳○○（即張換章之承受訴訟人）
視同上訴人　寅○○（即張蘇之承受訴訟人）
　　　　　　卯○○
　　　　　　丁　○
　　　　　　辰○○
　　　　　　未○○
　　　　　　乙○○
　　　　　　甲○○
　　　　　　丙○○
被　上訴人　癸○○
當事人間請求分割共有物事件，上訴人對於中華民國93年5月13
日臺灣彰化地方法院92年度訴字第365號第一審判決提起上訴，
本院於94年8月9日言詞辯論終結，判決如下：
    主      文
原判決除確定部分外廢棄。
右開廢棄部分，兩造共有坐落彰化縣員林鎮○○段第122-1號土
地准予分割，其分割方法如附圖所示。
第一、二審訴訟費用（除確定部分外）由兩造各按附圖所示之應
有部分比例負擔。
    事實及理由
程序方面；
一、按本件係分割共有物之訴訟，對於各共有人有合一確定之必
    要，經查本件分割共有物一案，於原審判決後，兩造就坐落
    彰化縣大饒段第122號土地部分，均未提起上訴，已告確定
    ，但就同段122-1號土地之部分，則據原審被告之一即上訴
    人子○○以「原判決就122-1號土地所採之分案，其中道路
    部分，因仍分歸兩造按其應有部分比例保持共有，顯然違背
    耕地分割執行要點第11點第2項「不得有全體共有人維持共
    有之情形」為由，據以提起上訴，依其形式觀之，顯有利於
    其餘未提起上訴之其他原審共同被告，且經本院檢附原判決
    所採分割方案，函詢彰化縣員林地政事務所，得否辦理分割
    登記？亦據該地政事務所函覆稱：該分割方案違反耕地分割
    執行要點第11點之規定，無從辦理分割登記，可見上訴人子
    ○○之上訴理由，並非基於個人關係之抗辯，且有利於全體
    共同訴訟人，其上訴之效力依民事訴訟法第56條第1款之規
    定，應及於原審之其他共同被告，先予敘明。
二、次查，於本案於訴訟繫屬期間，共有人之一即視同上訴人張
    換章已於94年3月24日死亡，由其妻及其子女即視同上訴人
    辛○○○、丑○○、庚○○、壬○○、巳○○承受訴訟，另
    視同上訴人張蘇於94年1月8日死亡，由其子即視同上訴人寅
    ○○承受訴訟，又被上訴人癸○○、視同上訴人未○○於本
    件上訴期間，雖分別將其名下所有之應有部分移轉登記予他
    人所有，然依民民事訴訟法第254條第1項規定，除於兩造同
    意之情形下，得由第三人承當訴訟外，對於訴訟並無影響，
    此即為當事人恆定之精神，據此，本件視同上訴人丁○既因
    行蹤不明，致兩造無法取得由新共有人承當訴訟之合意，而
    原共有人癸○○、未○○或及新共有人復無人聲請本院以裁
    定許第三人承當訴訟，本件自仍應以原共有人即被上訴人癸
    ○○及視同上訴人未○○為訴訟當事人，併此敘明。
三、又視同上訴人申○○、己○、酉○○、午○○、寅○○、卯
    ○○、丁○、辰○○、未○○、乙○○、甲○○、辛○○○
    、丑○○、庚○○、壬○○、巳○○等人，經本院合法通知
    ，無正當理由，未於言詞辯論期日到場，核無民事訴訟法第
    386條各款所列情形，爰依被上訴人之聲請，由其一造辯論
    而為判決。
實體方面：
一、本件被上訴人癸○○起訴主張：系爭122-1號土地係兩造所
    共有，應有部分如原審判決附圖一所示，而兩造間並無不能
    分割之約定，亦無因物之使用目的而不能分割之情形，因兩
    造不能達成分割之協議，爰請求裁判分割，並請依原審附圖
    一所示分割方法，分歸兩造取得等語；上訴人子○○、視同
    上訴人己○，丙○○、乙○○、甲○○均稱：同意依被上訴
    人所提方案；視同上訴人張換章稱：依被上訴人所提方案，
    上訴人張換章分得土地在最裡面，沒有臨路，不同意按原審
    附圖一所示分割方案；上訴人酉○○稱：視同上訴人丁○係
    上訴人酉○○之阿姨，分割系爭土地時，希望將視同上訴人
    酉○○分得部分，與上訴人丁○分得部分分在一起，以便日
    後一併管理上訴人丁○之財產，不同意原審附圖一所示分割
    方案，請依上訴人酉○○所提分割方法分割系爭土地等語，
    資為抗辯，其餘視同上訴人則未為何爭執或抗辯。
二、原審斟酌兩造之攻擊、防禦方法後，以系爭122-1號土地，
    目前其上有如附圖二即彰化縣員林地政事務所92年5月16 日
    複丈成果圖1、2所示水泥、磚造平房及多數共有人之意願、
    共有物之性質與土地之有效利用，並兼顧共有人利益等情，
    認被上訴人所主張如原審附圖一所示之分割方案，尚屬適當
    ，而判決其分割方法如原審附圖一所示。上訴人子○○對於
    原審上開判決提起上訴，上訴聲明(一)原判決關於分割方法部
    分廢棄，另採如本院附圖所示之分割方案。(二)第一、二審訴
    訟費用由兩造按應有部份比例負擔。被上訴人則答辯聲明：
    (一)上訴駁回。
    (二)第二審訴訟費用由上訴人負擔。
三、按各共有人，得隨時請求分割共有物。其分割之方法，不能
    協議決定者，法院得因任何共有人之聲請，命以原物分配於
    各共有人，民法第823條第1項前段、第824條第2項第1款分
    別定有明文。經查，被上訴人主張：系爭122-1號土地為兩
    造所共有，且無不能分割之約定，亦無因物之使用目的而有
    不能分割之情形，惟兩造不能達成分割協議等情，為到場上
    訴人所不爭執，並據被上訴人提出地籍圖謄本、土地登記謄
    本份等為證，堪信為真實。被上訴人請求裁判分割系爭122-
    1號土地，洵屬有據，應予准許。
四、兩造對於下列並不爭執：
(一)、系爭坐落彰化縣員林鎮○○段122-1號土地，於上訴人提起
    本件上訴時，原係兩造所共有之土地，應有部分各如下：癸
    ○○20分之1、子○○20分之1、張蘇15分之1、丁○10分之1
    、張換章30分之1、張換平30分之1、辰○○30分之1、卯○
    ○30分之1、己○5分之1、未○○5分之1、酉○○20分之1、
    丙○○20分之1、乙○○20分之1、甲○○20分之1。
(二)、系爭122-1號土地，目前有如原審附圖二所示之地上物。
五、兩造協議之爭點：本件系爭土地之分割方案以何者對共有人
    為適當？上訴人主張依本院附圖所示之分割方案，是否可採
    ？
六、經查系爭122-1號土地，目前其上如原審附圖二即彰化縣員
    林地政事務所民國（下同）92年5月16日複丈成果圖編號1.2
    所示水泥磚造平房及磚造平房等情，業經原審於92年5月16
    日會同彰化縣員林地政事務所人員勘驗屬實，製有勘驗筆錄
    、簡圖及土地複丈成果圖在卷足憑（見原審卷第30-32、37
    頁），本院斟酌上情，並慮及上訴人子○○、被上訴人癸○
    ○到庭陳明渠二人願照原應有部分比列保持共有，並慮及上
    訴人所提如本院附圖所示之分割方案，並無違背耕地分割執
    行要點第11點第二項之規定，而得據以分割登記等情，已據
    彰化縣員林地政事務所於94年4月20日員地二字第094000246
    4號函覆在案，並經證人即員林地政人員戊○○到庭供述屬
    實，依該方案又將系爭122-1號土地，依東西走向，從中劃
    一貫穿系爭122-1號土地及同段第122號二筆土地之6米寬道
    路，使各共有人就其分得部分之土地，均能面臨通道、而對
    外聯絡，有效提高土地之整體經濟價值，另視同上訴人辛○
    ○○、丑○○、庚○○、丙○○於本院審理時亦一致同意上
    訴人所提如附圖所示之分割方案，其餘各共有人則未到庭作
    為陳述亦未為反對之表示，足知依此方案分割應符合多數共
    有人的意願；另方面，視同上訴人酉○○於原審固曾提出不
    同之分割方案，但依其分割方案，除將其與視同上訴人丁○
    、丙○○、甲○○、乙○○就系爭第122之1地號土地分配位
    置作更動外，其餘均與附圖所示分割方法相同（見原審院卷
    第190頁），足認上訴人酉○○亦肯認上訴人所提前開分割
    方案圖所示關於道路之規劃，然參以視同上訴人酉○○之應
    有部分比例僅占20分之1，且其之所以於原審提出不同之分
    割方案圖，其目的無非係希望能將其分得部分之土地，能與
    視同上訴人丁○互相毗鄰，惟視同上訴人酉○○縱與丁○俱
    有親屬關係，法律上並無將渠等分得之土地互相毗鄰之必要
    ，況視同上訴人訴人丁○目前住居處所不明，亦無證據顯示
    其已同意視同上訴人酉○○前開之主張，且隨之更動分配位
    置之共同人即視同上訴人丙○○、甲○○、乙○○明確表示
    反對（見原審院卷第220頁），為求公允起見，自難單依視
    同上訴人酉○○個人之意願，即率採其於原審所提之分割方
    案，故本院斟酌上情，並衡量各共有人之意願及利益，暨共
    有土地整體開發利用及價值起見，認如附圖所示之分割方案
    為妥適。
七、原審於考量各共有人之利益及綜合各情後，雖以原審判決附
    圖一所示之方案為可採，而判決其分割方法如原審判決附圖
    一所示即彰化縣員林地政事務所民國92年12月24日土地複丈
    成果圖所示分歸兩造取得，然原審就系爭122-1號土地部分
    所採之分割方案，因違反耕地分割執行要點第11點之規定，
    而無從辦理分割登記，已如前述，上訴意旨據此請求將原判
    決此部分予以廢棄，改採如附圖所示之分割方案，核屬有據
    ，爰將原判決就122-1號土地部分廢棄改判如主文第一、二
    項所示。
八、末按因共有物分割、經界或其他性質上類似之事件涉訟，由
    敗訴當事人負擔訴訟費用顯失公平者，法院得酌量情形，命
    勝訴之當事人負擔其一部，民事訴訟法第80條之1定有明文
    。本院認被上訴人之訴雖有理由，但本件訴訟費用仍以按兩
    造就系爭122-1號土地原應有部分之比例負擔，較為公平，
    併定兩造訴訟費用負擔之比例如主文第三項所示。
據上論結：本件上訴為理由，依民事訴訟法第385條、第450條、
第80條之1，判決如主文。
中　　華　　民　　國　　94　　年　　8 　　月　　23　　日
                      民事第二庭審判長法　官　童有德
                      　　　　　　　　法　官　翁芳靜
                      　　　　　　　　法　官　謝說容
以上正本係照原本作成。
不得上訴。
                                      書記官  蘇昭文
中　　華　　民　　國　　94　　年　　8 　　月　　24　　日
                                                      Ｈ
